【裁判字號】    89,訴,95
【裁判日期】    900417
【裁判案由】    侵權行為損害賠償
【裁判全文】
臺灣高等法院臺南分院民事判決  八十九年度訴字第九五號   Ｋ
      原      告  日商三麗鷗股份有限公司
      法定代理人  甲  ○  ○
      訴訟代理人  陳  和  貴  律師
                  徐  嶸  文  律師
                  王  怡  今  律師
                  送達代收人  林志剛  律師
      被      告  乙  ○  ○  .
      訴訟代理人  翁  瑞  昌  律師
                  陳  琪  苗  律師
右當事人間請求侵權行為損害賠償事件，經本院刑事庭移送前來，本院判決如左：
    主    文
被告應給付原告新臺幣貳佰陸拾壹萬壹仟玖佰陸拾伍元，及自民國八十九年六月十六
日起，至清償日止，按週年利率百分之五計算之利息。
被告應將最後事實審刑事判決書即本院八十九年度上易字第一二八六號之刑事判決書
之當事人欄、案由欄、主文欄、事實欄全文，以六號字體刊登於中國時報全國版一日
，費用由被告負擔。
原告其餘之訴駁回。
訴訟費用由被告負擔三分之二，餘由原告負擔。
本判決第一項於原告以新臺幣捌拾柒萬零陸佰元為被告供擔保後，得假執行。但被告
如於假執行程序實施前，以新臺幣貳佰陸拾壹萬壹仟玖佰陸拾伍元，為原告預供擔保
，得免為假執行。
原告其餘假執行之聲請駁回。
    事    實
甲、原告方面：
一、聲明：求為判決：(一)被告應給付原告新台幣五百萬元整，及自起訴狀繕本送達翌
    日起至清償日止，按年利率百分之五計算之利息。(二)前項請求，原告願供擔保，
    請准宣告假執行。(三)被告應將最後事實審判判決書全文，以五號字體刊登於中國
    時報全國版一日，費用由被告負擔。
二、陳述：
（一）扣案仿品與原告享有商標專用權之「ＨＥＬＬＯ  ＫＩＴＴＹ及圖」商標已構
      成近似：
    (一)按商標法施行細則第十五條第一項規定：「商標圖樣之近似、以具有普通知識
      經驗之一般商品購買人，於購買時施以普通所用之注意，有無混同誤認之虞判
      斷之。」，而判斷是否近似之方法，應就構成各商標之主要部分異時異地隔離
      觀察，是否足以引起混同誤認，不能僅以互相比對之觀察為標準，且以主要部
      分經隔離觀察確屬近似為以足，不得僅以附屬部分呈互異，即認不構成近似，
      最高法院四十九年台上字第二六二七號判例、行政法院五十五年度判字第二二
      一號、五十年度判字第二號以及二十七年度判字第七號判例闡述甚明（原證二
      ）。而所謂「主要部分」（Ｄｏｍｉｎａｎｔ  Ｐｏｒｔｉｏｎ）係指商標之
      最顯著、最醒目，最容易引起消費者注意之部分而言，核先敘明。
    (二)被告雖辯稱本件扣案仿品中雖有部分雖將ＨＥＬＬＯ  ＫＩＴＴＹ之蝴蝶結以
      花朵、草莓以及櫻桃等替代，與原告「ＨＥＬＬＯ  ＫＩＴＴＹ及圖」商標截
      然不同，惟原告註冊登記之商標圖案既係以「貓」－一動物的造型為商標之中
      心概念，則該動物造型之頭部及五官當然為商標之主要部分，扣案仿品之貓頭
      及五官之分布均與原告「ＨＥＬＬＯ  ＫＩＴＴＹ及圖」商標圖案相同，僅於
      蝴蝶結上做若干變化，依照上開法規及判例所建立之判斷標準，普通之消費者
      仍有致生混淆之虞當然已經構成近似，此亦有台灣士林地方法院八十九年度易
      字第五一四號刑事判決可供參酌（原證三）。
（二）商標法第六十二條規定之侵害態樣亦包括「將商標商品化或立體化商品」之行
      為：被告辯稱立體形狀之商品並不能認為是商標之標識，絕不能認為立體形狀
      商品為侵害商標專用權，且扣案商品中有若干項目並未將原告之商標圖樣做商
      標使用（如衣服、浴巾、毛巾上之貓頭圖案），依商標法第二十三條第一項之
      規定，並未不法侵害原告之商標專用權．．．云云；被告上開辯解雖非毫無見
      地，惟仍係卸責之辭，殊不可採，茲將理由敘明於後：
    (一)依商標法之文意解釋、歷史解釋、比較法解釋與實務見解，商標商品化亦為商
      標保護效力所及：商標法第五條規定：「商標所使用之文字、圖形、記號、顏
      色組合或其他聯合式，應足使一般商品購買人認識其為表彰商品之標識，並得
      藉以與他人之商品相區別。」，第六條規定之商標使用，乃「指為行銷之目的
      ，將商標使用於商品或其包裝、容器等．．．。」就粗淺之文意解釋方法而言
      ，商標法並未禁止商標之立體使用，或言及商標商品化或立體化商品不受商標
      法保護。
    (二)我國雖尚未開放「立體商標」註冊登記行政程序，惟查，行政程序是否開放商
      標註冊，乃涉及行政審查作業，與本案被告之行為是否侵害告訴人之商標專用
      權，乃屬不同範疇，與商標法第六十二條之意旨無涉。按商標法第五條規定所
      稱之「文字、圖形、記號、顏色組合或其聯合式」之商標定義，就文義解釋而
      言，並非當然將立體商標排除在外，今行政審查作業為顧及審查程序與公告之
      書面性、抽象性、簡便性、行政體系負荷可能等等因素，暫不容許商標專用權
      人將所有商標呈現之型態註冊，就此，行政院民國二十六年四月二十一日司法
      院咨行政院之院字第一八七六號文，實亦提供如下之行政程序不開放理由「如
      紙造或絹製花枝為商標，其商標之形狀、位置、排列及顏色，殊難保其永久確
      定不變」（原證四），是以，商標法之所以僅准許平面圖樣之註冊，乃為避免
      商標「形狀、位置、排列、顏色」之改變，然則技術上免商標「形狀、位置、
      排列、顏色」之改變，又何難之有呢？例如目前新式樣專利申請所使用之透視
      圖即可輕易解決這問題。由該解釋顯知商標法未明文禁止立體商標之註冊。
    (三)再者，商標法也未於行政技術上尚未開放「立體商標註冊」時，禁止平面商標
      圖樣保護及於「商標商品化」、「立體化商品」。按商標法上「使用」一詞，
      散見於各條文中，其意義實非一致，商標法第六條所謂之商標使用，乃指商標
      之正當使用而言，商標專用權人應如何將產品行銷市面，以免因「未使用」遭
      撤銷，與商標法第六十二條第一款乃規定「使用他人商標之處罰」，係處罰侵
      害他人商標專用權之不正當使用，其意義不可強其一致，此有法務部司法官訓
      練所實務研究會第二十四期討論案研究結論可稽（原證五）。換言之，縱使商
      標法申請登記暫不開放立體商標之註冊，亦不可當然認為將告訴人註冊之商標
      圖樣立體化後，不受商標法之保護。
    (四)此外，日本現行商標法之商標定義規定與我國雷同，可准予註冊之對象似限於
      平面商標（當然亦有認為應包含立體商標註冊之學者，例如關根秀太）。該國
      立體商標之申請註冊案件皆以平面性方式准予註冊者。若有第三者以立體方式
      使用時，其商標權效力是否可及，實務上雖不曾有案例，但學說上不乏持肯定
      見解者。日本學者小野昌延認為「註冊商標既然廣泛地以立體性型態使用者，
      這是不爭的事實，發揮商標的功能，已經難以排除立體性使用之型態．．．從
      阻止侵害商標權之角度觀察，立體型態之使用也應屬於直接侵害之行為。」「
      在商標商品上所顯示的平面性文字或圖形，使用時，以立體呈現者，如果把呈
      現立體之部分予以排除，視覺上能感受到如同平面性文字或圖形．．．從社會
      一般通念上，縱使它所展現者係立體的，也可視同如平面性商標」（原證六）
      。
    (五)換言之，依商標法施行細則第十五條規定：「商標圖樣之近似，以具有普通知
      識經驗之一般商品購買人，於購買時實施以普通所用之注意，有無混同誤認之
      虞判斷之」，商標法第六十二條規定之「近似他人商標圖樣」之侵害態樣，當
      然包括侵害商標商品化或立體化商品，以保障商標專用權及消費者利益。此不
      僅合於商標法之文義解釋、歷史解釋與比較法解釋，亦符合人民之感情期待與
      法律常識。
    (六)另法務部司法官訓練所實務研究會第二六期討論案結論認為「依商標法之規定
      ，於同一或類似商品上使用相同或近似於他人已註冊之商標圖樣或未經註冊之
      外國著名商標，即屬商標專用權之侵害。本例行為人無論係以他人商標圖樣做
      成自己商品之整體，或於商品或包裝上印滿他人之商標圖樣，均屬商標權之侵
      害。」（原證七），亦同此旨，蓋商標本身具有表彰商標權專用權人品牌之功
      能，當該品牌為名牌，特別是世界名牌時，以該商標為商品或裝飾商品，以凸
      顯該品牌之流行或高品質之價值意識，達到美觀之目的，並吸引消費者，促進
      購買慾，例如ＣＨＡＮＮＥＬ耳環、戒子等。是以商標商品化不僅符合消費常
      態，亦與商標標法保護商標之立法意旨相符。
    (七)商標法所稱之「商標使用」，係指為行銷之目的，將商標使用於商品或其包裝
      、容器等物件上，而持有、陳列或散布，商標法第九條規定著有明文，今被告
      將系爭商標使用於產品上，自已構成使用原告之商標。是以，只要該表徵足以
      使一般商品購買人認識其為表彰商品之表徵，並得藉以與他人商品相區別，並
      作為營業上商品之識別標識（參商標法第五條）即可，並未限定「平面」使用
      ，或限定於「平面繪製」之圖樣，被告將該表徵立體化，亦為商標使用之一種
      型態。
    (八)實務上多認為商標之特性，不因具裝飾功能，或製作成實品而受影響，此有臺
      灣高等法院臺中分院八十六年度一八０號判決及臺灣板橋地方法院八十二年度
      易字第四四號判決可資佐證，前者認為「裝飾及商標功能並非互斥」、「二種
      商標之標示不會互相排斥」，後者則認為「ＣＨＡＮＮＥＬ商標做為服飾扣環
      設計仍應作為商標加以保護」（原證八），爾後，高雄地方法院八十五年度易
      字第四六０六號刑事判決，亦認為仿冒之ＣＨＡＮＮＥＬ耳環、胸針、項鍊侵
      害商標專用權（原證九）。
    (九)鑑於原告之商標「ＨＥＬＬＯ  ＫＩＴＴＹ」自１９７６年問世以來，即以其
      獨特可愛之造型可愛動人，廣受世人喜愛，於臺灣除註冊於文具、飾品、鐘錶
      等各類別商品外，其為相關大眾所共知之商標圖樣，顯無疑義，原告之商標既
      為名牌，原告直接將該商標立體化為商品，以凸顯該品牌之流行或高品質之價
      值意識，達到美觀之目的，確已吸引消費者，引起消費者廣泛迴響。且商標商
      品化除美觀外，仍具有商標之表彰商業信譽與商品來源之功能。是以，商品化
      不僅符合消費常態，亦與商標標法保護商標之立法意旨相符。台灣高等法院高
      雄分院八十九年度上易字第一０一九號刑事確定判決及台中地方法院八十九年
      度易字第二八二三號刑事判決亦同此旨（附件一）。
    (十)被告不符主張商標法第二十三條「商標之善意、合理使用」：按商標法第二十
      三條規定：「凡以善意且合理使用之方法，表示自己之姓名．．．商品之形狀
      或．．．其他有關商品本身之說明，附記於商品上，非做為商標使用者，不受
      他人商標專用權之效力所拘束。」，係指一般使用方法，不特別加強其顯著性
      ，以吸引公眾注意之謂，最高法院八十三年度台上字第九六七號、八十一年度
      台上字第五三二八號以及同年度第三八八五號刑事判決（附件二）揭櫫甚明，
      今扣案仿品將「ＨＥＬＬＯ  ＫＩＴＴＹ及圖」之商標直接做為商品表徵，已
      有致生混同誤認之虞，是以被告自始非屬善意。被告不得主張本案系爭商品符
      合商標法第二十三條規定，而免除侵害原告商標之責。
（三）按刑事訴訟法第四百八十七條規定：「因犯罪而受有損害之人，於刑事訴訟程
      序得附帶提起民事訴訟，對於被告或依民法負損賠償責任之人，請求回復其損
      害。」本案被告意圖不法利益、經銷仿冒原告商標圖樣之仿品，經確認均為仿
      品，已侵害原告之商標專用權，爰依商標法第六十六條第一項第三款請求被告
      賠償如下：
    (一)商標法第六十一條規定：「商標專用權人，對於侵害其商標專用權者，得請求
      損害賠償。」，商標法第六十六條第一項第三款規定：「商標專用權人，依第
      六十一條請求損害賠償時，得依左列各款擇一計算其損害：．．．三、就查獲
      侵害商標專用權商品零售單價五百至一千五百倍之金額。但所查獲商品超過一
      千五百倍時，以其總價訂賠償金額。」，故計算損害賠償額時應依查獲之仿品
      單價分別計算，區分查獲仿品未超過一千五百件與超過一千五百件之部分，分
      別適用第三款本文或但書規定，而非以查獲仿品之總數計算。
    (二)本案查扣之仿品共有一百七十九項（編號一百二十四至一百二十八號從缺），
      其中僅編號第九號之仿品超過一千五百件，故其餘一百七十八項仿品均依商標
      法第六十六條第一項第三款前段，就查獲侵害商標專用權商品零售五百倍之金
      額請求損害賠償。而本件查扣之真品零售價格，已達新台幣十七萬四千一百七
      十元整（扣除編號第九項之零售價格）（起訴書附件參照），若以真品價格的
      十分之一計算仿品零售單價，亦達新台幣一萬七千四百十七元整，故原告依據
      商標法第六十六條第一項第三款單書規定，以總價計算損害賠償額為新台幣五
      萬九千零四百元（３６０元÷１０（真品價格的十分之一）×１６４０（個）
      ＝５９０４０元），合計為新台幣八百七十六萬七千五百四十元整，較原告原
      先主張之新台幣八百七十二萬六千五百元更為擴張。故被告主張本案須依商標
      法第六十六條第一項第三款但書，以扣案商品總價計算損害賠償額，僅適用於
      編號第九項仿品之部分。
    (三)商標法第六十六條第一項第三款之規定係以零售價格為計算基礎依商標法第六
      十六條第一項第三款之規定，本即以零售價格作為計算標準，不因被告為零售
      商或批發商而有異，何況被告店中亦有零售行為，並非限於具商家資格者，要
      求凡出具營利事業登記證者才可向其進貨，故被告所辯顯不足採。退萬步言之
      ，縱依被告所主張，以標價之四折做為計算標準，本件亦應賠償八百一十五萬
      五千元整（00000000元×０．４＝0000000元），已遠遠超過
      原告所請求之金額。
（四）原告依商標法第六十六條第一項第三款規定請求被告賠償新台幣十萬元：
    (一)商標法第六十六條第一項第三款規定：「商標專用權人之業務上信譽，因侵害
      而致減損時，並得另請求損害賠償。」
    (二)被告之販賣仿品行為，導致現今市面上仿品氾濫，隨處可見仿冒告訴人商品之
      仿品，商品低俗化，其賴以維生之附加價值完全瓦解，此不僅嚴重影響原告營
      運收入，亦嚴重損及原告商業信譽，打擊原告一貫強調高品質之形象，就此請
      求被告給付新台幣十萬元之商業信譽損害賠償。
（五）原告得依商標法第六十八條規定請求被告負擔費用將本件最後事實審之判決書
      內容全部以五號字體刊登於中國時報全國版一日，費用由被告負擔。
    (一)按商標法第六十八條規定：「商標專用權人，得請求侵害商標專用權者負擔費
      用，將依本章認定侵害商標專用權情事之判決書內容全部或一部登載新聞紙」
      。
    (二)本案被告侵害原告商標專用權情事重大，為補償原告所受損損害，並諭知社會
      大眾被告侵害原告商標專用權之事實，回復原告所受之損失。原告爰依該規定
      請求被告將最後事實審之刑事暨民事判決書全文，以五號字體刊登於中國時報
      全國版一日，並由被告負擔登報費用。
（六）本案所扣押之仿品數量多達一萬九千八百九十五件，項目多達一百七十九項，
      故於取締當時無法逐一查證仿品之零售價格，故原告以真品價格之十分之一請
      求，惟依部分仿品照片（原證一）可查知大部分仿品之零售價格，原告之請求
      顯然過低，為此請求准許勘驗隨案移送之取樣仿品，以利原告計算定本案之損
      害賠償額並據以擴張聲明。
（七）本案查扣之仿品確實均有原告公司「ＨＥＬＬＯ  ＫＩＴＴＹ及圖」之商標，
      此有扣案仿品照片（原證一參照）足資證明，應無勘驗所有扣案仿品之必要，
      併與說明。
三、證據：提出扣案仿品照片數幀、最高法院四十九年台上字第二六二七號判例、行
    政法院五十五年度判字第二二一號、五十年度判字第二號、二十七年度判字第七
    號判例、台灣士林地方法院八十九年度易字第五一四號刑事判決影本乙件、行政
    院民國二十六年四月二十一日司法院咨行政院之院字第一八七六號文影本乙份、
    法務部司法官訓練所實務研究會第二四期討論結論影本乙份、從美國漢尼威案件
    看立體商標之保護（工業財產與標準，八十四年十一月，第八五、八九頁）影本
    等乙份、法務部司法官訓練所實務研究會第二六期討論結論影本乙份、蔡瑞森，
    再論「著名商標之保護於我國現行實務面臨之問題」（工業財產權與標準，八十
    六）、高雄地方法院八十五年度易字第四六０六號刑事判決要旨影本乙份、台灣
    高等法院高雄分院八十九年度上易字第一０一九號刑事確定判決書（影本）、最
    高法院八十三年度台上字第九六七號、八十一年度台上字第五三二八號以及同年
    度第三八八五號刑事判決等為證。
乙、被告方面：
一、聲明：求為判決：(一)原告之訴駁回。(二)訴訟費用由原告負擔。(三)如受不利之判決
    ，願供擔保請准免為假執行。
二、陳述：
（一）僅按，「商標專用權人，依第六十一條請求損害賠償時，得依左列各款擇一計
      算其損害．．．，三、就查獲侵害商標專用權商品零售單價五百至一千五百倍
      之金額。但所查獲商品超過一千五百倍時，以其總價訂賠償金額。」，此為商
      標法第六十六條第一項第三款所規定。本件依據刑事判決附所示之扣案商品數
      量為一九八九五件，已逾一千五百件，自應按扣案商品總價定賠償金額，方始
      適法。其次扣案商品總價（或每種商品之單價）為若干，自應由原告具體舉證
      以明之，絕不能以其真品價格之十分之一計算仿冒品之單價，原告以上開方式
      ，認仿冒品之零售單價為十萬七千四百五十三元，即屬無據，而原告主張至少
      得請求八百七十二萬六千五百元，未知以何種方式計算而得？尤為無據。
（二）況且，扣案商品中是否全為仿冒Ｈｅｌｌｏ  Ｋｉｔｔｙ商標之商品，據被告
      之員工稱：搜索扣案仿冒商品時，曾將紙箱外有Ｈｅｌｌｏ  Ｋｉｔｔｙ商標
      ，但內容物無上開仿冒商標之商品一併扣案，是以，原告主張扣案仿冒商標商
      品究有若干，尤待查明。
（三）僅按，判斷商標是否近似，是否侵害商標專用權，應以「異地異時隔離」原則
      及「通體觀察」原則為準，必以仿冒商標之商品，在異時異地個別觀察，通常
      人不易分辨其差別時，方始構成近似，本件原告取得商標專用權之「ＨＥＬＬ
      Ｏ  ＫＩＴＴＹ及圖」商標截然不同，實不能指為近似之商標。
（四）其次，商標是以使用圖形、文字、記號、顏色組合或其聯合式，應足以使一般
      商品購買人認識其為表彰商品之標識，絕不能認為立體形狀之商品，為侵害商
      標專用權；況且，我國商標法之商標登記，皆以平面圖樣申請註冊時，一向未
      開放立體商標註冊，如此商品立體化即不能指為侵害平面圖樣之商標專用權，
      此類見解有台灣台中地方法院刑事判決可稽（附呈）。是以縱或被告出售之商
      品之立體造型近似於原告之「ＨＥＬＬＯ  ＫＩＴＴＹ及圖」商標，亦因被告
      出售之商品未有商標之顯示，而商品造型之創新式樣屬新式樣之範疇，原告不
      得以其註冊之商標阻止他人為新式樣之創作，否則即有以商標專用權侵犯新式
      樣創作之權利，被告出售之商品中，有若干具有圖形，惟並不作為商標使用之
      圖形（如衣服、浴巾、毛巾上有圖案，其中含有貓頭之圖形），縱或與原告之
      「ＨＥＬＬＯ  ＫＩＴＴＹ及圖」近似，參諸商標法第二十三條第一項之規定
      ，並不認為被告有不法侵害原告之商標專用權。
（五）本件刑事程序是認定被告販售之商品侵害原告享用商標專用權之「ＨＥＬＬＯ
        ＫＩＴＴＹ及圖」商標，並不及於其他原告之商標，本件原告指訴被告所泛
      售侵害其商標專用權之商品，其中有的並無近似或仿冒「ＨＥＬＬＯ  ＫＩＴ
      ＴＹ及圖」商標，而是近似或仿冒原告另一享有商標專用權之「Ｍｙ  Ｍｅｌ
      ｏｄｙ及圖」商標，此部分刑事判決疏未調查已有違誤，況且原告享有商標專
      用權之「Ｍｙ  Ｍｅｌｏｄｙ及圖」商標，是一紅色兔子造型，兔耳下垂、背
      後有二朵花（參見偵查卷第五九、七七頁），而扣案被告販售商品中，兔耳伸
      直無下摺，額角有一朵花，背後無二朵花，二者是否近似，已有疑問，此類被
      告販售之商品皆不得指為侵害原告之「ＨＥＬＬＯ  ＫＩＴＴＹ及圖」商標，
      刑事判決未予明察，即有違誤。
（六）另，扣案之商品中部分無照片附卷、或照片不清無法判明其上圖案，此部分原
      告應具體舉證以明之。
（七）以上被告之抗辯，茲就刑事判決附表所載編號逐一列表敘明，無照片或照片不
      清均一一載明，敬請鑒核：
    (一)貓頭上為花朵者：１．２．３．４．５．７．８．１０．１５．１７．１９．
      ２２．２３．２４．２７．３０．３２．３５．３８．３９．４０．４４．４
      ７．４９．５３．５７（花朵櫻桃皆有）５８．５９．６３．６５．６８．７
      １．７３．７４（二朵花）７５．７７．７９．８４．９１．９６．９７（鬱
      金香）９９．１０．１０４．１０６．１０８．１１６．１１９．１３２．１
      ３４．１３５．１３６．１３７．１４５．１５１．１５８．１６６．１８０
      另與５８同號之飛盤造型芳香劑亦同。
    (二)貓頭上為櫻桃者：２５．２８．３４（紙盒上貓頭上為花朵）４２．５６．８
      ６．８７．８８．８９．１０１．１０５．１２０．１３１．１４８．１６０
      ．１６１。
    (三)貓頭上為草莓者：５１．７０．１１１．１３３．１６２。
    (四)造型為兔子者：６．１１．１２．１６．８１．１１４．１６８．１７２．１
      ７３（部分為兔子）。
    (五)蝴蝶結造型不同或二個蝴蝶結者：２０．４１．６４．１０９。
    (六)無耳朵、蝴蝶結者：５５。
    (七)立體造型者：３３．５４．６１．６２．７２．８０．１１７．１１８．１３
      ８．１４４．１４７．１５０．１６７．１６９．１７０．１７５．１７９。
    (八)作圖形使用者：４３．４５．４６．５２．７８．８５。
    (九)照片不清楚者：１４．２１．３１．３７．５０．６９．１０２．１２１．１
      ２９．１４３．１７６。其中１２９在附表為潛水背包，在警卷中之照片及原
      告準備狀編為１３０。
    (十)缺照片者：５８．６７．７６．９０．９２．９３．９４．９５．１０３．１
      ０７．１１０．１１２（少一種掛鐘照片），１５９．１７８．１８１．１８
      ２．１８３．１８４。附表編號１３０至１４０，警卷中之照片編號與原告準
      備狀中之照片編號，均相差一號，本狀仍以附表編號為準。
（八）有關商標立體化或將他人商標圖案作為商品之裝飾圖形之一部分等情，是否有
      侵害商標專用權，目前實務上並無統一之見解，亦無具體之判例。經查商標之
      作用，既為表彰自己所生產、製造、加工、揀選、批售或經紀之商品（參見商
      標法第二條），商標圖案是用於商品或其包裝或其容器之上，用以行銷於市場
      ，以作為商品的標記之用，如非作為商品之標記之用，應非屬違反商標法之範
      疇。是以，立體之造型或產品上之裝飾性圖案，既非作商品之標示之用，應屬
      新式樣專利或著作權保護之對象，不得指為立體化商品及商品上之裝飾性圖案
      ，與原告享用商標專用權之商標圖案近似，即指為違反著作權法。尤以，商標
      既是作為商品之標記之用，如他人非以商標之方式表達該圖樣，即不受商標專
      用權之拘束，此係新式樣專利或著作權保護之對象，不能藉商標專用權而無限
      制擴大商標使用範圍，如此殊非立法之本旨。
三、提出刑事判決影本三件為證。
丙、本院依職權調閱台南地方法院檢察署八十八年度偵字第一四一八七號乙○○違反
    商標法案歷審卷。
    理    由
一、本件原告起訴主張：被告乙○○係設於台南市○○區○○路一段四二一巷一０四
    弄三十六之六號「伊尚美娃百貨批發」之負責人，明知「ＨＥＬＬＯ  ＫＩＴＴ
    Ｙ及圖」已由原告日商三麗鷗股份有限公司（以下簡稱日商三麗鷗公司）向經濟
    部中央標準局申請註冊核准，擁有使用於產品之商標專用權，近年在全球市場行
    銷甚廣，著有商譽，為業界及消費大眾所共知，於前開各商標專用權仍在專用期
    限內，未經原告日商三麗鷗公司授權，不得任意使用，竟意圖欺騙他人，於八十
    八年十月間，在前揭「伊尚美娃百貨批發」商店內，批入大量使用仿冒原告註冊
    商標之「ＨＥＬＬＯＫＩＴＴＹ及圖」圖樣之如附表所示之同一產品，以遠低於
    真品原價之價格在該店內對外販售，侵害原告對「ＨＥＬＬＯ  ＫＩＴＴＹ及圖
    」商標之商標專用權。為此，基於侵權行為法律關係，求為命被告應給付原告新
    台幣五百萬元整，及自起訴狀繕本送達翌日起至清償日止，按年利率百分之五計
    算之利息；及被告應將最後事實審判判決書全文，以五號字體刊登於中國時報全
    國版一日，費用由被告負擔之判決。
二、被告則以：被告所有遭扣案之商品，與原告取得商標專用權之「ＨＥＬＬＯ  Ｋ
    ＩＴＴＹ及圖」商標截然不同，非為近似之商標；且縱或被告出售之商品之立體
    造型近似於原告之「ＨＥＬＬＯ  ＫＩＴＴＹ及圖」商標，惟因被告出售之商品
    未有商標之標示，而商品造型之創新式樣屬專利法「新式樣」之範疇，原告不得
    以其註冊之商標阻止他人為新式樣之創作，伊使用原告註冊商標圖案於其販售之
    商品上，係為商標法第二十三條第一條之合理使用，又伊就編號七、二十九、三
    十三、四十一、五十三、六十六、七十八、一０四、一二三、一六三、一八０係
    以扣押物標價之四折出售，是原告不得以扣押物之標價為之，且對於扣押物中未
    有侵害原告商標權之物品亦應予以扣除等語，資為抗辯。
三、原告主張：被告乙○○係設於台南市○○區○○路一段四二一巷一０四弄三十六
    之六號「伊尚美娃百貨批發」之負責人，明知「ＨＥＬＬＯ  ＫＩＴＴＹ及圖」
    已由原告日商三麗鷗公司向經濟部中央標準局申請註冊核准，擁有使用於產品之
    商標專用權，近年在全球市場行銷甚廣，著有商譽，為業界及消費大眾所共知，
    於前開各商標專用權仍在專用期限內，未經原告日商三麗鷗公司授權，不得任意
    使用，竟於八十八年十月間，在前揭「伊尚美娃百貨批發」商店內，批入大量使
    用仿冒原告註冊商標之「ＨＥＬＬＯＫＩＴＴＹ及圖」圖樣之如附表所示之同一
    產品，以遠低於真品原價之價格在該店內對外販售之事實，為被告所不爭執，並
    有原告提出向經濟部中央標準局申請註冊核准，擁有使用於產品之「ＨＥＬＬＯ
    ＫＩＴＴＹ及圖」商標專用權之商標註冊證影本二十三紙、及被告出售仿品之估
    價單附於被告被訴違反商標案刑事卷可憑（參見台灣台南地方法院檢察署偵查卷
    第五七頁至第一０四頁、台南市警察局第三分局刑事案件偵查卷宗第九頁），有
    刑事判決附表所列之仿冒註冊商標之貨品扣押清單（參見地檢署偵查卷第十八頁
    至第三五頁）可資佐證，堪信為真實。惟被告以上開情詞置辯，否認其侵害原告
    商標專用權，是以，本件應先審究者為：被告是否侵害原告之商標專用權？
（一）按商標法施行細則第十五條第一項規定：「商標圖樣之近似、以具有普通知識
      經驗之一般商品購買人，於購買時施以普通所用之注意，有無混同誤認之虞判
      斷之。」而判斷是否近似之方法，應就構成各商標之主要部分異時異地隔離觀
      察，是否足以引起混同誤認，不能僅以互相比對之觀察為標準，且以主要部分
      經隔離觀察確屬近似為以足，不得僅以附屬部分呈互異，即認不構成近似，最
      高法院四十九年台上字第二六二七號判例、行政法院五十五年度判字第二二一
      號、五十年度判字第二號以及二十七年度判字第七號判例闡述甚明。而所謂「
      主要部分」（Ｄｏｍｉｎａｎｔ  Ｐｏｒｔｉｏｎ）係指商標之最顯著、最醒
      目，最容易引起消費者注意之部分。被告雖辯稱本件扣案仿品中雖有部分雖將
      ＨＥＬＬＯ  ＫＩＴＴＹ之蝴蝶結以花朵、草莓以及櫻桃等替代，與原告「Ｈ
      ＥＬＬＯ  ＫＩＴＴＹ及圖」商標截然不同云云，惟原告註冊登記之商標圖案
      既係以「貓」－一動物的造型為商標之中心概念，則該動物造型之頭部及五官
      當然為商標之主要部分，扣案仿品之貓頭及五官之分布均與原告「ＨＥＬＬＯ
        ＫＩＴＴＹ及圖」商標圖案相同，僅於蝴蝶結上做若干變化，依照上開法規
      及判例所建立之判斷標準，異時異地隔離觀察，普通之消費者確有致生混同誤
      認之虞，並足使一般社會大眾對於產品來源有誤認之虞，當然已經構成商標圖
      樣之近似。
（二）次按商標所使用之文字、圖形、記號、顏色組合或其他聯合式，應足使一般商
      品購買人認識其為表彰商品之標識，並得藉以與他人之商品相區別；又本法所
      稱商標之使用，係指為行銷之目的，將商標用於商品或其包裝、容器、標帖、
      說明書，價目表或其他類似物件上，而持有、陳列或散布。商標於電視、廣播
      、新聞紙類廣告或參加展覽會展示以促銷其商品者，視為使用，商標法第五條
      第一項、第六條定有明文。就粗淺之文意解釋方法而言，商標法並未禁止商標
      之立體使用，或言及商標商品化或立體化商品不受商標法保護。我國雖尚未開
      放「立體商標」註冊登記行政程序，惟查，行政程序是否開放商標註冊，乃涉
      及行政審查作業，與本案被告之行為是否侵害原告之商標專用權，乃屬不同範
      疇，與商標法第六十二條之意旨無涉。而行政審查作業為顧及審查程序與公告
      之書面性、抽象性、簡便性、行政體系負荷可能等等因素，暫不容許商標專用
      權人將所有商標呈現之型態註冊，實為技術如何克服，亦不可當然認為將原告
      註冊之商標圖樣立體化後，不受商標法之保護。再者，日本現行商標法之商標
      定義規定與我國雷同，可准予註冊之對象似限於平面商標（當然亦有認為應包
      含立體商標註冊之學者，例如關根秀太）。該國立體商標之申請註冊案件皆以
      平面性方式准予註冊者。若有第三者以立體方式使用時，其商標權效力是否可
      及，實務上雖不曾有案例，但學說上不乏持肯定見解者。日本學者小野昌延認
      為「註冊商標既然廣泛地以立體性型態使用者，這是不爭的事實，發揮商標的
      功能，已經難以排除立體性使用之型態．．．從阻止侵害商標權之角度觀察，
      立體型態之使用也應屬於直接侵害之行為。」「在商標商品上所顯示的平面性
      文字或圖形，使用時，以立體呈現者，如果把呈現立體之部分予以排除，視覺
      上能感受到如同平面性文字或圖形．．．從社會一般通念上，縱使它所展現者
      係立體的，也可視同如平面性商標」另法務部司法官訓練所實務研究會第二六
      期討論案結論認為「依商標法之規定，於同一或類似商品上使用相同或近似於
      他人已註冊之商標圖樣或未經註冊之外國著名商標，即屬商標專用權之侵害。
      本例行為人無論係以他人商標圖樣做成自己商品之整體，或於商品或包裝上印
      滿他人之商標圖樣，均屬商標權之侵害。」，亦同此旨，是依商標法之文義解
      釋、歷史解釋與比較法解釋，並符合人民之感情期待與法律常識，商標法第六
      十二條規定之「近似他人商標圖樣」之侵害態樣，當然包括侵害商標商品化或
      立體化商品，以保障商標專用權及消費者利益。
（三）復按商標本身具有表彰商標權專用權人品牌之功能，當該品牌為名牌，特別是
      世界名牌時，以該商標為商品或裝飾商品，以凸顯該品牌之流行或高品質之價
      值意識，達到美觀之目的，並吸引消費者，促進購買慾，是以商標商品化不僅
      符合消費常態，亦與商標標法保護商標之立法意旨相符。只要該表徵足以使一
      般商品購買人認識其為表彰商品之表徵，並得藉以與他人商品相區別，並作為
      營業上商品之識別標識即可，並未限定「平面」使用，或限定於「平面繪製」
      之圖樣，亦不因具裝飾功能，或製作成實品而受影響。查原告之商標「ＨＥＬ
      ＬＯ  ＫＩＴＴＹ」自一九七六年問世以來，即以其獨特可愛之造型可愛動人
      ，廣受世人喜愛，於臺灣除註冊於文具、飾品、鐘錶等各類別商品外，其為相
      關大眾所共知之商標圖樣，顯無疑義，原告之商標既為名牌，直接將該商標立
      體化為商品，以凸顯該品牌之流行或高品質之價值意識，達到美觀之目的，確
      已吸引消費者，引起消費者廣泛迴響。因此一大眾只要見識該標識，無論其呈
      現之型態如何，般均將之視為同一來源，且商標商品化除美觀外，仍具有商標
      之表彰商業信譽與商品來源之功能。是以，商品化、裝飾化不僅符合消費常態
      ，與商標功能並不相斥。故被告將系爭商標主要表徵部分立體化、裝飾化，堪
      認為商標使用型態之一種。
（四）被告又辯稱：伊使用原告註冊商標圖案於其販售之商品上，係為商標法第二十
      三條第一條之合理使用云云，然查，商標法第二十三條第一項規定：「凡以善
      意且合理使用之方法，表示自己之姓名、名稱或其商品之名稱、形狀、品質、
      功用、產地或其他有關商品本身之說明，附記於商品之上，非作為商標使用者
      ，不受他人商標專用權之效力所拘束。」，亦即其善意合理使用之前題須為以
      「表示自己之姓名、名稱或其商品之名稱、形狀、品質、功用、產地或其他有
      關商品本身之說明，附記於商品之上」之方法為之，惟查，被告出售之系爭仿
      品，並非有關商品名稱、形狀、品質、功用、產地或其他有關商品本身之說明
      而附記於商品上，是被告此部分之抗辯，亦無可採，
（五）綜右，原告以「ＨＥＬＬＯＫＩＴＴＹ及圖」之商標生產之產品，近年在全台
      市場行銷甚廣，著有商譽，為業界及消費大眾所共知，其品牌之高知名度，於
      一般售價均有一定之價位以上，而查獲之如附表所示之商品，被告販售侵害商
      標之仿品價格與真品之販售價格有明顯之差距，被告為販賣同一產品之相關業
      者，對於同種產品之市場價格及真、仿品之判斷，自應有較一般人更為深入了
      解，被告辯稱：不知所販售之產品係仿品云云，純屬事後卸責之詞，不足採信
      ，況被告上開行為經本院刑事庭判決被告明知為意圖欺騙他人，於同一商品使
      用相同於原告註冊商標之圖樣之商品而販賣，處有期徒刑五個月確定在案，有
      本院八十九年度上易字第一二八六號刑事判決在卷可稽（參見本院卷第三、四
      頁），復經本院依職權調閱上開刑事偵審全卷，查明無訛，被告前揭抗辯洵難
      憑採。
四、又按商標專用權人對於侵害其商標專用權者，得請求損害賠償；又因故意或過失
    而有販賣、意圖販賣而陳列、輸出或輸入仿冒品之行為者，應與侵害商標專用權
    者負連帶賠償責任；又商標專用權人依第六十一條請求損害賠償時，得就查獲侵
    害商標專用權商品零售單價五百倍至一千五百倍之金額計算其損害，但所查獲商
    品超過一千五百件時，以其總價定賠償金額；另商標專用權人得請求由侵害商標
    專用權者負擔費用，將依本章認定侵害商標專用權情事之判決書內全部或一部登
    載新聞紙，商標法第六十一條第一項前段、第六十七條前段、第六十三條第一項
    第三款、第六十六條、第六十八條分別定有明文。本件如前所述，被告明知為類
    似原告註冊商標之商品，故意於有關商品上之標帖、附加相同、近似於原告註冊
    商標圖樣而販賣，其行為與商標法第六十三條之規定相符，依商標法第六十七條
    規定，應與侵害商標專用權者（亦即製造者）負連帶賠償責任，則原告自得請求
    被告賠償損害。原告請求被告賠償損害金及業務上信譽減損之損害、將判決登報
    ，茲就各項請求一一審酌：
（一）查原告請求權基礎係為商標法第六十六條第一項第三款，其主張：將超過一千
      五百件之編號九之商品除外之其餘商品乘以五百倍計算，再加上編號九（共一
      六四０件）商品之總價，共主張受有八百七十六萬七千五百四十元之損害，而
      僅部分請求五百萬元。惟查，扣案商品共一百七十九項（按編號１２４至１２
      ８從缺），扣除原告認有爭議之部分，達一萬八千六百三十九件，核查獲「侵
      害商標專用權商品」已超過一千五百件，依該條項款但書之規定，應以「所查
      獲商品總價定賠償金額」，原告前開請求基準係將超過一千五百件之編號九部
      分之查獲商品與其餘未超過一千五百件之其餘查獲商品分別主張，與但書之規
      定不符，蓋該但書之所以如此規定係因不論件數如何，所侵害原告者為一個商
      標權，是原告之請求基準，顯失依據。然被告抗辯：伊就編號七、二十九、三
      十三、四十一、五十三、六十六、七十八、一０四、一二三、一六三、一八０
      係以扣押物標價之四折出售，是原告不得以扣押物之標價為之，且對於扣押物
      中未有侵害原告商標權之物品亦應予以扣除云云，惟按商標法第六十六條第一
      項第三款之規定係以零售價格為計算基礎，不因被告為零售商或批發商而有異
      ，何況被告店中亦有零售行為，並非限於具商家資格者，要求凡出具營利事業
      登記證者才可向其進貨，至於被告遭查扣之商品中，其中有的並無近似或仿冒
      「ＨＥＬＬＯ  ＫＩＴＴＹ及圖」商標，而是近似或仿冒原告另一享有商標專
      用權之「Ｍｙ  Ｍｅｌｏｄｙ及圖」商標，已經被告自認，雖此部分刑事判決
      疏未調查，惟伊既仍侵害原告另一商標專用權，原仍應對原告負損害賠償責任
      ，然原告已將之扣除，至於商標立體化及裝飾化之問題，前已詳述，故不再贅
      述，是被告此部分之抗辯亦不可採。另被告指稱有照片不明者或無照片者，經
      核卷附之照片，無照片者，原告未再請求，且無所謂照片不明之狀態，因此，
      本院審酌經被告自認之定價，核算查獲之件數，得總價為二百五十一萬一千九
      百六十五元。
（二）再按商標法第六十六條第一項第三款規定：「商標專用權人之業務上信譽，因
      侵害而致減損時，並得另請求損害賠償。」查被告之販賣仿品行為，導致現今
      市面上仿品氾濫，隨處可見仿冒原告商品之仿品，商品低俗化，其賴以維生之
      附加價值完全瓦解，此不僅嚴重影響原告營運收入，亦嚴重損及原告商業信譽
      ，打擊原告一貫強調高品質之形象，故原告請求被告給付新台幣十萬元之商業
      信譽損害賠償，應屬可採。
（三）再按商標法第六十八條規定：「商標專用權人，得請求侵害商標專用權者負擔
      費用，將依本章認定侵害商標專用權情事之判決書內容全部或一部登載新聞紙
      」。本件被告為批發商，查獲之商品多樣且數目繁多，侵害原告商標專用權情
      事重大，為補償原告所受損損害，並諭知社會大眾被告侵害原告商標專用權之
      事實，回復原告所受之損失，藉以為有心效法者戒，是原告爰依該規定請求被
      告將最後事實審之刑事判決書登載新聞紙，本無不合。然上揭條文既係規定「
      將依本章認定侵害商標專用權情事之判決書內容全部或一部」而認定侵害商標
      專用權情事之判決書，以刑事判決書之事實欄為主，本件民事判決又太過繁雜
      ，故本院認原告請求刊登者為本院八十九年度上易字第一二八六號之刑事判決
      書其中當事人欄、案由欄、主文欄、事實欄為宜，又中國時報之五號字體為長
      、寬各一點三三公分之大小，所佔篇幅不小，是以六號字體（即報刊雜誌普通
      字體）即可達原告訴求之目的，準此，原告此部分之請求，以由被告負擔費用
      ，將最後事實審刑事判決書之當事人欄、案由欄、主文欄、事實欄全文，以六
      號字體刊登於中國時報全國版一日，尚稱合理，而得採取。
五、綜上所述，原告基於侵權行為請求被告損害賠償，依法有據，被告抗辯其未侵害
    原告之商標專用權為無可採，從而，原告依商標法第六十六條第一項第三款、第
    三項規定，請求被告應給付二百六十一萬一千九百六十五元及自八十九年六月十
    六日即起訴狀繕本送達之翌日起至清償日止，按週年利率百分之五計算之利息，
    暨依商標法第六十八條規定，請求被告應將最後事實審刑事判決書即本院八十九
    年度上易字第一二八六號之刑事判決之當事人欄、案由欄、主文欄、事實欄全文
    ，以六號字體刊登於中國時報全國版一日，費用由被告負擔，即有理由，應予准
    許。逾此部分所為之請求，為無理由，應予駁回。
六、假執行之宣告：
    兩造陳明願供擔保，分別聲請宣告假執行及免為假執行，於原告勝訴部分，經核
    尚無不合，爰分別酌定相當擔保金額准許之。至於原告其餘假執行之聲請部分，
    因訴之駁回而失所依附，應併予駁回。
結論：本件原告之訴，為一部有理由，一部無理由，依民事訴訟法第七十九條但書、
第四百六十三條、第三百九十條第二項、第三百九十二條，判決如主文。
中      華      民      國    九十      年      四      月      十七    日
                                    臺灣高等法院臺南分院民事第一庭
~B1審判長法官  林    金    村
~B2      法官  楊    子    莊
~B3      法官  袁    靜    文
右為正本係照原本作成。
如對本判決上訴，須於判決送達後廿日內向本院提出上訴狀，未表明上訴理由者，應
於上訴後廿日內，向本院提出理由書。
中      華      民      國    九十      年      四      月      二十    日
                                        法院書記官  黃    文    生


司法院資訊處製作；財團法人民間司法改革基金會備份。
